【裁判字號】    96,上,504
【裁判日期】    970507
【裁判案由】    租佃爭議
【裁判全文】
臺灣高等法院民事判決                   96年度上字第504號
    上  訴  人  寅○○
                巳○○
                午○○
                申○○
                卯○○
                未○○
                辰○○
    共      同
    訴訟代理人  趙昌平律師
                姜萍律師
    複代理人    趙建旭
    被上訴人    癸○○
                            樓.
                丁○○
                丑○○○
                            1.
                子○○○
                甲○○
                            號.
                丙○○
                            1.
                乙○○
                            弄.
                辛○○
                            號.
                己○○
                            號.
                庚○○
                            7.
                戊○○
                壬○○○
                            之.
    共      同
    訴訟代理人  紀亙彥律師
    複代理人    鈕則慧律師
上列當事人間租佃爭議事件，上訴人對於中華民國96年4月26日
台灣桃園地方法院95年度訴字第1625號第一審判決提起上訴，本
院於民國97年4月23日言詞辯論終結，判決如下：
    主  文
上訴駁回。
第二審訴訟費用由上訴人負擔。
    事實及理由
一、本件被上訴人起訴主張：上訴人寅○○等7人共同承租伊等
    12 人所有坐落桃園縣大園鄉○○○段崁腳小段第7-5地號、
    地目田、面積7,394平方公尺及同小段7-4地號、地目建、面
    積1,999平方公尺（與7-5地號土地合併稱系爭土地）土地內
    ，如實測圖所示著咖啡色部分，即如附表所示編號為（1）
    、（2）、（3）、（4），面積計5,846平方公尺及編號為（
    5）、（6）、（7）、（8）、（9）、（10）、（16）、（1
    7）、（18），面積999平方公尺土地，並定有「園田字第39
    號」私有耕地租約。惟65年1月5日大園都市計畫將7-5地號
    編定為工業區，7-4地號編定為乙種工業區，伊等業於95年3
    月1日向大園鄉公所耕地租佃委員會申請調解時，依耕地三
    七五減租條例第17條第1項第5款規定向上訴人等為終止租約
    之意思表示，爰再以民事補正起訴狀（見原審卷第28至30頁
    ）之送達代終止租約之意思表示。而上訴人等於終止租約後
    ，自應返還系爭土地。爰依上開法條之規定，求為命上訴人
    應將坐落系爭土地上如附圖所示編號（1）、（2）、（3）
    、（4）部分，面積共計5,846平方公尺土地及如附圖所示（
    5）、（6）、（7）、（8）、（9）、（10）、（16）、（
    17）、（18）面積共計999平方公尺土地交還被上訴人之判
    決。
二、上訴人則以：系爭土地自伊等先祖父時代承租至今已70餘年
    ，伊等並曾於92年間單方申辦變更「園田字第39號」私有耕
    地租約登記，主管機關桃園縣大園鄉公所亦同意核准之。另
    耕地三七五減租條例第17條第1項第5款僅規定出租人「得」
    終止租約，而非「應」終止，被上訴人等單方遽行終止本件
    租約，實令伊錯愕，況依同法規定被上訴人等亦應給予伊等
    補償之必要條件，始得終止，伊等並願意以每坪新台幣70,0
    00元之代價與被上訴人等達成補償之協議。若認被上訴人之
    訴有理由，亦請審酌兩造得以協議分割耕地、終止租約之方
    式辦理，以期公平合理。又系爭土地雖經65年都市計畫編定
    為非耕地使用，惟在其使用期限前，伊等應仍得為從來之使
    用，而無違法之虞，且伊等現亦尚在系爭土地上耕種。又耕
    地三七五減租條例72年12月23日公布生效，依法律不溯及既
    往原則，在該條例生效前已發生變更為非耕地使用之情形不
    適用之等語，資為抗辯。
三、被上訴人主張兩造就系爭土地編號（1）、（2）、（3）、
    （4）、（5）、（6）、（7）、（8）、（9）、（10）、（
    16）、（17）、（18）部分，定有「園田字第39號」私有耕
    地租約。惟65年1月5日大園都市計畫將7-5地號編定為工業
    區，7-4地號編定為乙種工業區。本件耕地租佃爭議經桃園
    縣大園市公所耕地租佃委員會調解及桃園縣政府耕地租佃委
    員會調處，均告不成立之事實，業據提出土地登記簿謄本、
    耕地三七五租約、土地使用分區證明書、大園鄉公所耕地租
    佃委員會調解書等件為證，並為上訴人所不爭執，堪信為真
    實。
四、被上訴人復主張其業於95年3月1日向大園鄉公所耕地租佃委
    員會申請調解時，依耕地三七五減租條例第17條第1項第5款
    規定向上訴人等為終止租約之意思表示，復以本書狀之送達
    代終止租約之意思表示，租約既已終止，上訴人自應返還系
    爭土地等情，則為上訴人所否認，並以前揭情詞置辯。是本
    件首應審究者厥為(一)本件有無法律不溯及既往原則之適用？
    (二)耕地三七五減租條例第17條第1項終止租約之事由是否須
    待第2項補償後始得行使？(三)本件在按編定區域使用期限前
    ，上訴人是否仍得為從來之使用，被上訴人不得終止租約？
  (一)按耕地三七五減租條例雖係依據憲法第143條第4項扶植自耕
    農之農地使用政策，以及同法第153條第1項改良農民生活之
    基本國策，為合理分配農業資源而制訂，但在時移勢移，鼎
    鑊革新的現代社會，此項保護農業政策具有強大社會性意義
    之立法目的，有無存在之必要性，當有其檢驗與討論之空間
    ，但在耕地三七五減租條例仍有效存在時，兩造間之契約關
    係即應依據該條例而為適用。參照大法官會議釋字第580號
    解釋之解釋文曾闡明：七十二年十二月二十三日增訂之減租
    條例第十七條第二項第三款關於租約期限尚未屆滿而農地因
    土地編定或變更為非耕地時，應以土地公告現值扣除土地增
    值稅後餘額之三分之一補償承租人之規定，乃限於依土地法
    第八十三條所規定之使用期限前得繼續為從來之使用者，方
    有其適用。土地法所規定之繼續使用期限，係為保護土地使
    用人既有之法律地位而設之過渡條款，耕地出租人如欲於期
    前終止租約，減租條例第十七條第二項第三款即賦予補償承
    租人之義務，乃為平衡雙方權利義務關係，對出租人耕地所
    有權所為之限制，尚無悖於憲法第十五條保障財產權之本旨
    。足認耕地三七五減租條例第十七條第一項第五款規定之出
    租人得於租賃期間屆滿前終止耕地租約之情形，係以出租之
    土地原屬「耕地」，於耕地租約訂立後，經「依法編定或變
    更為非耕地使用」者為其要件。是於適用上，如欲依耕地三
    七五減租條例第十七條第一項第五款規定於租佃期間未屆滿
    前終止，以兩造就耕地訂有三七五租約，於該條例修正公布
    施行後，有符合該法條要件之事實存在，出租人始得依法取
    得終止權並得為行使之，並於出租人終止租約時，而承租人
    仍為從來之耕地使用時，承租人即得依該條第二項規定請求
    補償。則在法律修正公告前，因無該等法定終止原因可得行
    使，是於該條項修正公布以前所為依該條項為原因所為終止
    權之行使，方應認係法律不溯及既往而無理由。查本件兩造
    所訂立耕地租約，已達七十餘年，為上訴人所自認，是系爭
    租約關係遠溯至七十二年十二月二十三日增訂之減租條例第
    十七條第一項第五款規定，甚至65年1月5日大園都市計畫公
    布之前，亦即在65年1月5日之前系爭土地原屬耕地，於耕地
    租約訂立後，經大園都市計畫，將系爭7-5地號編定為工業
    區，7-4地號編定為乙種工業區，均已經「依法編定為非耕
    地使用」，則被上訴人依該條規定，分別於95年3月1日向大
    園鄉公所耕地租佃委員會申請調解時，依耕地三七五減租條
    例第17條第1項第5款規定向上訴人等為終止租約之意思表示
    ，再於95年11月21日民事補正起訴狀之送達代終止租約之意
    思表示，應認已生終止系爭租約之效力。
  (二)按耕地三七五減租條例第十七條第二項規定之補償，與同條
    第一項第五款所規定之終止租約收回耕地，並非立於互為對
    待給付之關係，自不發生同時履行抗辯問題，最高法院83年
    台上字第2400號判例參照。既無同時履行抗辯問題，自亦無
    以補償為終止租約之生效要件可言，是上訴人要求被上訴人
    依該條規定補償，應另訴解決，非本院所得深究。
  (三)所謂系爭土地雖編定為非耕地使用，惟在其使用期限前，仍
    得為從來之使用云云，應係指土地雖經行政程序進行使用分
    區之編定而由農業區編定為工業區，但在系爭土地出售供工
    業用地使用之前，土地之使用人若仍維持從來之使用，行政
    機關不得取締為違法使用，並非指土地所有權人因此被賦予
    強迫與佃農締約之義務。出租耕地只須符合耕地三七五減租
    條例第17條第1項第5款所定「經依法編訂或變更為非耕地使
    用」之要件，出租人即得依法主張終止租約。至土地實際上
    之作用為何均非所問，是上訴人辯稱：系爭土地係一直作耕
    作使用，及得繼續原來之使用，並未變更為非耕地使用云云
    ，洵不足採。
  (四)上訴人雖又辯稱：桃園縣政府於65年1月5日以大園都市計畫
    將系爭土地分別編定為乙種工業區及工業區，迄今已30餘年
    ，被上訴人不僅未曾以系爭土地經編定或變更為非耕地使用
    為由而主張終止租約，反而出租予上訴人，同意上訴人繼續
    於系爭土地耕作，並繼續收取租金，足認被上訴人已不欲行
    使其租約終止權。上訴人信賴被上訴人之同意而於系爭土地
    墾植，詎料被上訴人迄今始以系爭土地經編定為乙種工業區
    為由而主張終止租約，致令上訴人30餘年來投注於系爭土地
    之勞力、時間、費用付諸流水，被上訴人所為，顯屬權利濫
    用，有違誠信原則，依「權利失效」原則，應認被上訴人之
    租約終止權已消滅失效云云。惟查：主張權利失效之要件，
    必須有 (1)權利在相當期間內不行使之事實；(2)並有特殊
    情況，足使義務人正當信任權利人已不欲其履行義務；(3)
    致權利之再為行使有違誠信原則。在作此判斷時，必須斟酌
    權利之性質、法律行為之種類、當事人間之關係，經濟社會
    狀態、及其他主客觀因素而決定。而被上訴人癸○○係於78
    年1月17日因繼承為原因取得系爭土地，被上訴人丁○○、
    丑○○○、子○○○、壬○○○係於79 年間依繼承為原因
    取得系爭土地，被上訴人甲○○、乙○○、丙○○則係於93
    年始依繼承為原因取得系爭土地，被上訴人辛○○、己○○
    、庚○○、戊○○則係於94年始依分割繼承取得系爭土地，
    是被上訴人等陸續取得土地所有權後，於95年3月依法主張
    終止租約，並無權利於相當期限內不行使之事實存在。反之
    ，因系爭土地早年即已編訂為工業區用地，依土地稅法之規
    定，早年起即已開徵地價稅，上訴人等依耕地三七五減租條
    例規定所繳付之地租根本不足繳納地價稅，且被上訴人係依
    法定終止原因為租佃契約之終止，自屬權利之正當行使，而
    依法上訴人尚對被上訴人存有補償金之請求權，且上訴人在
    上開條例規定下，自行保有全年主作物收穫千分之六百二十
    五之收益，已受有相當之報償。被上訴人等究有何種「特殊
    情況」，足使上訴人等生有正當信任，認被上訴人已不欲行
    使權利或不欲令上訴人履行義務，就此等事實上訴人始終未
    舉證以實其說，其主張應無理由。且上訴人所稱繼續耕作，
    收取租金，同意土地墾植，30餘年投入無數勞力、時間、費
    用等事實，均係基於兩造間三七五租約所產生之必然事實，
    非屬契約行為以外之不為終止權行使之特殊情況，本件被上
    訴人之土地從未行使過租約終止權，且亦無任何明示或默示
    之意思或客觀行為主張不行使契約終止權，被上訴人收取地
    租之單純舉動係依租賃契約所生之權利。自不得僅依上訴人
    繼續耕作，被上訴人收取地租之單純舉動，即認被上訴人有
    所謂權利失效之情。是上訴人此部分之抗辯亦無足採。
五、綜上所述，兩造間就系爭土地訂定之耕地三七五租約，既已
    因系爭土地依法變更為非耕地使用，且被上訴人連續以調解
    書及民事補充起訴狀繕本送達為終止之意思表示，上訴人確
    已合法收受，則兩造間之三七五租約應認已經被上訴人單方
    面合法終止在案，從而，被上訴人根據終止契約後回復原狀
    之返還請求權，請求上訴人應將坐落桃園縣大園鄉○○○段
    崁腳小段第7之5地號、地目田、面積7,394平方公尺土地內
    ，如附圖所示編號（1）、（2）、（3）、（4）部分，面積
    共計5,846平方公尺土地；及坐落同段同小段第7之4地號、
    地目建，面積1, 999平方公尺土地內，如附圖所示（5）、
    （6）、（7）、（8）、（9）、（10）、（16）、（17）、
    （18）面積共計999平方公尺土地交還被上訴人，為有理由
    ，應予准許。又被上訴人陳明願供擔保聲請宣告假執行，核
    無不合，爰酌定相當擔保金額宣告之。是則原審判命上訴人
    返還系爭土地並依聲請酌定擔保金，宣告假執行，於法並無
    違誤。上訴意旨指摘原判決不當，求予廢棄改判，為無理由
    ，應予駁回。
六、據上論結，本件上訴為無理由，依民事訴訟法第四百四十九
    條第一項、第七十八條、第八十五條第一項前段，判決如主
    文。
中    華    民    國    97    年    5     月    7     日
                    民事第十四庭
                        審判長法  官  張  蘭
                              法  官  鄭純惠
                              法  官  袁靜文
正本係照原本作成。
如不服本判決，應於收受送達後20日內向本院提出上訴書狀，其
未表明上訴理由者，應於提出上訴後20日內向本院補提理由書狀
（均須按他造當事人之人數附繕本）上訴時應提出委任律師或具
有律師資格之人之委任狀；委任有律師資格者，另應附具律師資
格證書及釋明委任人與受任人有民事訴訟法第466條之1第1項但
書或第2項（詳附註）所定關係之釋明文書影本。
中    華    民    國    97    年    5     月    8     日
                              書記官  明祖星
附註：
民事訴訟法第466條之1（第1項、第2項）：
對於第二審判決上訴，上訴人應委任律師為訴訟代理人。但上訴
人或其他法定代理人具有律師資格者，不在此限。
上訴人之配偶、三親等內之血親、二親等內之姻親，或上訴人為
法人、中央或地方機關時，其所屬專任人員具有律師資格並經法
院認為適當者，亦得為第三審訴訟代理人。


司法院資訊處製作；財團法人民間司法改革基金會備份。
